【裁判字號】    88,再,38
【裁判日期】    890725
【裁判案由】    再審之訴
【裁判全文】
臺灣高等法院臺南分院民事判決  八十八年度再字第三十八號    Ｋ
      再審原告    甲○○○
      訴訟代理人  林  崑  地  律師
      複代理人    張  巧  妍  律師
      再審被告    乙  ○  ○  .
                  財政部國有財產局台灣南區辦事處嘉義分處
                              .
      右  一  人
      法定代理人  丙  ○  ○  .
      訴訟代理人  丁  ○  ○  .
右當事人間請求再審之訴事件，再審原告對於中華民國八十七年五月十八日臺灣嘉義
地方法院八十七年度訴字第二二號）確定判決，及中華民國八十八年六月二十九日本
院八十七年度上字第二八六號確定判決，提起再審之訴，本院判決如左：
      主      文
再審原告之訴駁回。
再審訴訟費用由再審原告負擔。
      事      實
甲、再審原告方面：
一、聲明：求為判決：（一）台灣嘉義地方法院八十七年度訴字第二十二號、臺灣高
    等法院臺南分院八十七年度上字第二八六號確定判決廢棄。（二）確認再審原告
    就坐落嘉義縣民雄鄉○○○段一一二號林地如原確定判決附圖所示Ａ部分，面積
    ○點三九二○九一公頃之租賃權存在。（三）確認再審被告乙○○與再審被告財
    政部國有財產局台灣南區辦事處嘉義分處（下稱國有財產局嘉義分處）間就坐落
    嘉義縣民雄鄉○○○段一一二號林如如原確定判決附圖所示Ａ部分，面積○點三
    九二○九一公頃之租賃權不存在。（四）再審及前訴訟程序之訴訟費用由再審被
    告等負擔。
二、陳述：
（一）再審原告對於再審被告等起訴請求確認優先承領權事件，經嘉義地方法院八十
      七年度訴字第二十二號判決原告之訴駁回後，再審原告提起第二審上訴，終經
      鈞院八十七年度上字第二八六號判決上訴駁回，因訴訟標的價額未逾新台幣（
      下同）六十萬元，不得上訴第三審而告確定。惟該確定判決適用法規顯有錯誤
      及有足以影響於判決之重要證物，漏未審酌等再審之事由。
（二）按確定判決消極的不適用法規，顯然影響裁判者，自屬民事訴訟法第四百九十
      六條第一項第一款所定適用法規顯有錯誤之範圍，應許當事人對之提起再審之
      訴，以貫徹憲法保障人民權益之本旨（參照大法官會議釋字第一七七號解釋意
      旨），最高法院二十六年渝上字第三五○號判例意旨謂：「據被上訴人所述起
      訴原因之事實，上訴人與甲訂立之契約，為雙方通謀而為之虛偽意思表示，其
      主張如果屬實，依民法第八十七條第一項之規定，撤銷契約亦使契約自始無效
      。法院就原告所主張起原因之事實判斷上之效果，不受原告所述法律上見解之
      拘束」。查：
（１）本件再審原告於前案所述起訴原因之事實，係以再審被告乙○○於民國七十二
      年九月二十五日，與再審被告國有財產局嘉義分處，就坐落嘉義縣民雄鄉○○
      ○段一之一號，面積一點○○八二公頃林地所訂立之租約，其中如原確定判決
      附圖所示Ａ部分土地，再審被告乙○○並未耕作，再審被告乙○○明知其未承
      租耕作系爭Ａ部分土地，串同再審被告國有財產局嘉義分處之承辦人所為，實
      有損害再審原告對於系爭土地之承租權，則再審被告乙○○與再審被告國有財
      產局嘉義分處間就系爭附表所示Ａ部分土地所訂立之租賃契約，為其雙方通謀
      而為之虛偽意思表示，依民法第八十七條第一項規定本屬當然無效。
（２）且再審原告係系爭土地之現耕農戶，再審被告間所訂立之租賃契約，違反台灣
      省公有耕地放租辦法第八條之強制規定，依民法第七十一條規定亦屬無效；本
      件再審原告於前案訴訟程序中，雖援用民法第二百四十四條之規定，訴請將該
      租賃契約撤銷，則依民法第二百四十四條之規定，撤銷契約亦使足契約自始無
      效。惟法院就再審原告所主張起訴原因之事實判斷其法律上之效果，既不受再
      審原告所主張法律見解之拘束，自仍應適用民法第八十七條第一項之規定。乃
      確定判決就上開再審原告所主張之起訴原因事實棄而不論，遽認：「若被上訴
      人（即再審被告）等間就系爭土地之租賃契約係有害上訴人（即再審原告）之
      行為，則早在七十二年五月五日上訴人向被上訴人國產局嘉義分處申請續租時
      ，從該書面契約之記載面積為二點三二四○公頃，並非如其所述之二點八一七
      一一九公頃之時，即可知悉系爭土地非其承租，且依其所繳租金，亦有知悉，
      該地另有他人承租。則自該時起算，其除斥期間，亦早已經過，上訴人亦不得
      行使撤銷詐害行為之權利」等語，將再審原告於第二審之辯論意旨所主張再審
      被告等間之租賃契約依法無效，而更正上訴聲明為：確認再審告等間之租賃關
      係不存在部分，恝置不論，顯屬違背上揭判例意旨，而有民事訴訟法第四百九
      十六條第一項第一款所定適用法規顯有錯誤。
（三）又依台灣省公有耕地放租辦法第四條規定零星土地放租與自為耕作之農民使用
      者，其放租順序為：一、現耕農戶。：：，台灣省公有耕地放租法第八條定有
      明文。本件再審被告乙○○於前訴訟程序之第一審審理時稱：「系爭土地是共
      業地，當時在六十年六月十九日我退伍（係當兵之誤）前，這系爭地是我耕作
      的。：：我當兵回來，原告已在系爭地上做了」云云，再審被告乙○○在前訴
      訟程序之第二審則稱：「當兵前我有耕作，當兵期間被（本件）上訴人占用到
      現在，我曾向他們要過，他們置之不理」云云，則再審被告乙○○顯非系爭土
      地之現耕農戶，再審原告方為現耕農戶，則再審被告國有財產局嘉義分處顯不
      可能於七十二年九月二十五日與再審被告訂立租賃契約，其訂立之租賃契約係
      違背上揭規定應屬無效，乃確定判決竟認定：再審被告乙○○向其他共同承租
      人受讓該共有承租權，於七十二年完成租賃權登記，並繼續繳租，而有其提出
      之租金收據可證等語，即係違背上揭規定，亦有民事訴訟法第四九六條第一項
      第一款所規定適用法規顯有錯誤。
（四）再按民事訴訟法第四百六十六條規定不得上訴於第三審法院之事件，除前條規
      定外，其經第二審確定之判決，如就足以影響於判決之重要證物，漏未斟酌者
      ，亦得提起再審之訴，民事訴訟法第四百九十七條定有明文。原確定判決有就
      足以影響於判決之多項重要證物，漏未審酌情形，茲說明如后：
（１）再審被告國有財產局嘉義分處於前訴訟程序之八十七年三月間提出讓渡書，乙
      ○○國有林地租賃契約書各乙件，主張：系爭坐落嘉義縣民雄鄉○○○段一一
      二、一一二之一、一一二之二地號國有林地，原係同鄉○○○段一之一地號內
      ，：：，原告（即再審原告）及同案被告（即再審被告）乙○○於六十年及七
      十二年間分別受讓承租權迄今云云，惟上開讓渡書係載：再審被告乙○○於七
      十一年間始向童萬財、童萬生、童美等三人受讓民雄鄉○○○段一之八號竹木
      面積○、○一六一甲全部、同段四之十四號林面積○、一五六二甲全部、同段
      四之二六號內面積○、三六一八甲、同段四之二七號林面積○、一○一八甲全
      部，及同段四之五十六號竹林，面積○點四○三六甲全部等語，則依上述讓渡
      書所載，再審被告乙○○於七十一年間僅向童萬財、童文生、童美等三人受讓
      上開五筆林地之租賃權，並未向陳溪泉受讓系爭如如原確定判決附圖所示之Ａ
      部分林地之租賃權，則上述讓渡書，顯係足以影響於判決之重要證物，原確定
      判決竟未予審酌，顯有再審之理由。
（２）又依再審被告國有財產局嘉義分處於上開期日提出之國有土地租金登記簿記載
      ：再審被告乙○○原承租嘉義縣民雄鄉○○○段一之八十一地號，面積○點○
      ○七○公頃土地、一之四七七地號，面積○點三六七八公頃土地、一之四八二
      地號，面積○點二○○五公頃土地及一之五一一地號，面積○點三五七九公頃
      土地（按：其中一之八十一號土地業於八十四年間依國有財產局八十四年四月
      十八日台財產局一第八四○○九一四一號函終止租約），則若再審被告乙○○
      確有於七十二年九月二十五日向國有財產局嘉義分處多承租系爭土地者，其自
      七十二年九月二十五日以後繳納之土地租金數額應較以前多，乃該租金登記簿
      竟載：七十一年十二月二十九日，繳納七十一年七月起至十二月止租金九千九
      百八十二元；七十二年十一月二十一日，繳納七十二年一月起至六月止租金八
      百四十二元；七十八年一月六日，繳納七十二年七月起至十二月止租金九百八
      十二元等情，則再審被告乙○○為何繳納之租金數額，反因多承租系爭土地而
      減少？啟人疑竇，則上開土地租金登記簿，亦係足以影響判決之重要證物，原
      確定判決竟未予審酌，亦有再審理由。
（３）查系爭嘉義縣民雄鄉○○○段一一二號國有林地，原為同鄉○○○段一之一號
      土地之一部，而松子腳段一之一地號土地陸續於七十一年八月二十日、七十三
      年十二月十一日及七十四年六月四日分割出同段一之十六至一之三十二號等十
      七筆土地，其中一之二二地號土地再於八十二年九月九日逕為分割出一之五一
      一地號土地，此有卷附之土地登記簿謄本可證，則若再審被告乙○○確於七十
      二年間，向再審被告國有財產局嘉義分處承租系爭一一二號土地並繳納租金者
      ，再審被告國有財產局嘉義分處製作保管之國有土地租金登記簿應載再審被告
      乙○○承租嘉義縣民雄鄉○○○段一之一地號土地之一部，而非於八十二年九
      月九日始分出之同段一之五一一地號土地，乃上開土地租金登記簿竟載再審被
      告乙○○承租松子腳段一之五一一號土地○、三五七九公頃等語，顯係臨訟片
      面偽造並非事實，原確定判決就此重要證物是否真實，亦未斟酌，遽謂再審被
      告乙○○其後並向其他共同承租人受讓該共有承租權，於七十二年完成租賃權
      登記，並繼續繳租，此有其提出之租金收據可證，並有被上訴人國有財產局嘉
      義分處製作之國有土地租金登簿可憑等語，顯屬矛盾不實。
（五）再審被告國有財產局嘉義分處在前訴訟程序所舉證人張宗山證稱：「（問：現
      在現場圖是否仍如原判決附圖之形狀提示？）是的。當時有林班圖而無地政事
      務所之地籍圖。至八十八年用空中照相才有地籍圖，我製作勘查表略圖時，還
      特別以色筆將承租範圍圈過，因時間已久已退色，：：」等語；（問：為何略
      圖上『二、四０六四甲』不用鋼筆寫而用鉛筆書寫？）略圖上面的『Ｘ』是我
      打的，但鉛筆寫的二、四０六四甲是否我寫的，我忘了」；「（問：就本件勘
      查表而言，上訴人是承租全部土地或一部土地？）當初我們去現場勘查時，他
      承租的面積僅有圖示二點四０六四甲，二十九年前都「甲」而非公頃」「（問
      ：當初你有沒有去測量？）沒有」等語。由此可見，再審原告承租受讓交付之
      土地面積，既未經測量，即勘查表或租約書所載之面積二點四０六四甲係目測
      之大約面積而已，並非經測量之正確之承租之面積。
（六）再審被告國有財產局嘉義分處在前訴訟程序提出附卷之「租權轉讓合約書」第
      二項載為：「出讓之上開林地連地上物全部業經雙方就實地指明界址清楚移交
      受讓人無錯，出讓人保證，此後絕無境界糾紛或權利瑕疵，：：」經出讓人【
      即承租權利人】之受任全權代理人兼連連帶保證人【出讓人陳溪泉之妻】童翠
      蓮、陳振益、陳振揚在場認諾同意簽章可證，參以系爭土地之四週相鄰之西邊
      承租人為陳源祥，北邊承租人何郭露貞，東邊承租人何李照，其中證人陳源祥
      於前訴訟程序之第一審審理中證稱：「（系爭土地知否？提示地籍圖？）知道
      。我土地在系爭土地旁，我在那裡做了十幾年了，系爭地是何先生作的，我沒
      見過乙○○本人」等語；證人何李照則證稱：「（問：這一一二號土地為何人
      耕作，認識否乙○○，他有否在作？）一一二號土地是他們在作（指原告）乙
      ○○我認識他，但我耕作三十幾年未看見其人，我只看見原告在做，種柳丁」
      等語；證人何介明證稱：「（問：一一二號土地隔壁，北邊何人耕作？）我。
      一一二號是原告做沒錯，我們各種一竹叢分界。他們的事我不知道，我在這作
      了十幾年了，未見乙○○來作」等語；核與前訴訟程序第一審法院八十七年二
      月二十七日勘驗筆錄所載「勘驗結果：系爭土地上有此竹欉，東邊為何李照隔
      鄰耕作，北邊為何介明隔鄰耕作，如後略圖」等情相符，且再審被告乙○○在
      前訴訟程序之一、二審始終自認：「系爭土地係再審原告占有耕作，伊並無占
      有耕作」云云相吻合，凡此足以反證，再審被告等所抗辯系爭土地再審原告並
      無承租耕作云云，及其所舉證人張宗山證稱：伊於民六十年間勘查現場時再審
      原告承租耕作之土地範圍為第一審測量圖所示之Ｂ部分，不包括系爭土地（即
      如原確定判決附圖所示之Ａ部分土地）等語，均係不實。
（七）再審被告國有財產局嘉義分處在前訴訟程序之第二審所舉證人張宗山證稱：再
      審原告承租一一二地號土地，於六十年間租權過戶時之勘查表及林班圖所載之
      承租面積二點四０六四甲，並未經過測量等語，已如前述，至七十一年間，再
      審被告國有財產局嘉義分處承辦人串同再審被告乙○○認有機可乘，由再審被
      告乙○○串通其姊夫陳溪泉訂立系爭土地之租權轉讓契約書，提向再審被告國
      有財產局嘉義分處辦理系爭土地之租權過戶手續，而於七十二年九月二十五日
      訂立七十二年一月一日起至七十七年十二月三十一日止計六年租期，併變造承
      租人童萬財「國有土地租金登記簿」，將承租人董萬財及其住所「民雄鄉○○
      村○○鄰○○路四六之七十號」均刪除，填上承租人「乙○○」，住所則填寫
      為「本市○○街一二七巷二十五號」，其後住所再次刪除，填上「大埔鄉和美
      村司公部八十九巷四號」，惟其上並無承辦人於刪除處蓋章表示負責，亦無租
      權過戶之記載，此有再審被告國有財產局嘉義分處在前訴訟程序之第一審提出
      附卷之該「國有土地租金登記簿」影本可證，上開漏未審酌之證據，均係足以
      影響於判決之重要證物，為此提起本件審之訴。
（八）綜上所述，原確定判決顯有適用法規錯誤及漏未斟酌之重要證物之情形，而再
      審原告係於八十八年七月五日接奉第二審確定判決書，迄今未逾三十日之不變
      再審期間，再審原告自得依據民事訴訟法第四百九十六條第一項第一款及同法
      第四百九十七條之規定提起本件再審之訴。
三、證據：除援用原確定判決前歷審提出之證據外，並補提審理筆錄四份、位置圖二
    份、讓渡書一份、租賃契約書一份、租權轉讓合約書一份、國有土地租金登記簿
    一份（均影本）為證。
乙、再審被告財政部國有財產局台灣南區辦事處嘉義分處方面：
一、聲明：求為判決如主文所示。
二、陳述：
（一）按確定判決消極的不適用法規，顯然影響裁判者，固屬民事訴訟法第四百九十
      六條第一項第一款所定適用法規顯有錯誤之範圍。惟查，本件再審被告乙○○
      早於七十二年間即自共同承租人童萬財、童文生及童美等三人受讓系爭林地承
      租權迄今，並與出租機關（即同案再審被告）訂有（七二）國地林租字第二一
      七號國有林地租賃契約。該契約就租賃標的物，即坐落嘉義縣民雄鄉○○○段
      一之一地號內，包含五筆林班地，並於備考欄中逐筆列明，足證系爭國有林地
      確係再審被告乙○○承租，縱其因該地遭再審原告占用致無法親自耕作，不得
      據此率認再審被告乙○○未承租系爭林地，亦不得僅憑一己主觀認定，誣指該
      租約係雙方通謀虛偽意思表示，而否認其效力，於前案訴訟程序歷審提出之書
      證，均可資證明再審被告間就系爭林地有租賃關係存在，再審原告純係無權占
      用應屬無庸置疑。是以確定判決就再審原告所主張再審被告間，所訂國有林地
      租賃契約係雙方通謀而為虛偽意思表示之起訴原因之事實已駁斥不採，自無民
      法第八十七條第一項規定之適用。再審原告又無法舉證證明再審被告有任何詐
      害行為，自亦無撤銷權可言。本此，該確定判決既非消極的不適用法規，當無
      影響裁判之可能。再審原告空言指摘確定判決違背民事訴訟第四百九十六條第
      一項第一款規定：適用法規顯有錯誤之規定，應屬誤解。
（二）次按再審被告乙○○於七十二年間自共同承租人童萬財等三人受讓之國有林地
      ，依讓渡書所列土地標示第五筆，係載明：「民雄鄉○○○段四之五五號，竹
      林，面積０．四０三六甲全部」，再審原告故意將之曲解為「四之五十六號」
      ，更主張：「其並未向陳溪泉受讓系爭如原確定判決附圖所示之Ａ部分林地之
      租賃權，則上述讓渡書顯係足以影響於判決之重要證物，原確定判決竟未予審
      酌，顯有再審理由」云云。類此極易辨識並有他項文件佐證之土地標示，何勞
      原審多加審酌，延滯訴訟。乃再審原告竟仍意圖矇蔽，無端指摘原確定判決有
      就足影響於判決之重要證物漏未審酌之不法，殊不足採。
（三）查再審被告乙○○原與訴外人童萬財等三人共同承租國有林地達十七筆，總面
      積高達十二台甲餘，每期所應繳納之租金，均依林地等則按正產物每公頃年產
      量據以核算，於七十二年間，再審被告乙○○與童萬財等三人將大部分林地讓
      與他人承租，其並單獨受讓所餘松仔腳段一之二０及一之二二地號內總面積約
      僅一點００八二公頃之二筆林地，系爭國有林地並已包含在內。故自七十二年
      一月起，再審被告已因承租面積大幅減縮，致每期應繳納之租金金額自然相對
      大幅減少，殆無絲毫啟人疑竇之處。原確定判決未就不足以影響判決之租金金
      額變動予以審酌，洵無違背法令可明。
（四）次查，再審被告所製作之國有土地租金登記簿，不僅登載同案再審被告乙○○
      與訴外人童萬財等人共同承租期間之繳租紀錄；所承租之國有林地，自松仔腳
      段一之一地號以迄分割後之同段一之二二地號內，及一之五一一地號內並各該
      林地面積，亦無一遺漏。乃原告未詳予查究，遽謂該公文書係臨訟片面偽造，
      更指摘原確定判決就此重要證物是否真實，未予斟酌，顯屬矛盾不實云云。顯
      無足採。
（五）再審原告初以其主觀片面認定，空言主張再審被告間所訂租賃契約係雙方通謀
      而為之虛偽意思表示，更未詳研案情，復不以客觀合理之判斷，誣指再審被告
      所提公文書係臨訟偽造。凡此，均已遭原審駁斥不採，是以再審原告指摘確定
      判決適用法規顯有錯誤，並就足影響於判決之重要證物漏未斟酌，顯無法律上
      之理由，固不待論。從而再審原告依民事訟法第四百九十六條及第四百九十七
      條規定提起再審之訴，即有未合。
（六）再審原告於六十年間受讓國有林地承租權之面積，依讓與人陳溪泉與原放租機
      關所訂「嘉義縣民雄鄉原赤司農林場租地造林契約書」所載，就其中轉讓承租
      權標的之松子腳段四之五五地號林班地，面積為二點四０六四甲，同時期再審
      被告乙○○與訴外人童萬財、童文生及童美等四人共同承租之同段號林班地，
      面積亦達一點六七三五甲。迨七十二年間，童萬財等四人將其林班地承租權分
      別轉讓他人，再審被告乙○○同時亦自共同承租人受讓包括系爭林地在內，總
      計面積計一點０三九五甲之林班地承租權在案。故乙○○及甲○○○間就松子
      腳段四之五五地號林班地，均各有部份承租權，自毋庸置疑。且其等前手所承
      租之林班地，早年均係放租機關依其固有承作範圍，由承租人指界、劃定界址
      、再丈量面積載入契約、林地面積或因測量技術乃至地形地貌變更等因素，致
      前後測量面積不盡相符，惟大部均仍在容許誤差範圍內。再審原告於受讓前揭
      松子腳段四之五五地號內林班地承租權後，再審被告依作業程序指派勘查員勘
      查現場，縱未實地測量面積，惟仍須按原承租人固有承作範圍並其地上林木、
      作物之勘查結果繪製勘查表，自不待言。再審被告所繪製勘查表並已明確標示
      再審原告受讓承租權範圍僅及該筆林班地之一部，且其面積與其後為放領作業
      ，經台灣省政府地政處土地測量局勘測結果，達二點三三七六四五公頃，猶超
      出原租約記載之二．四０六四甲（２．４０６４Ⅹ０．９６９９２＝２．３３
      ４０１５公頃）。再審原告認其「承租受讓交付之土地面積，既未經測量，即
      勘查表或租約書所載之面積二‧四０六四甲係目測之大約面積而已，並非經測
      量之正確之承租之面積」等語，顯係不了解相關作業程序。
（七）再審原告主張其與讓與人陳溪泉所訂租權轉讓合約書第二項載明：「出讓之上
      開林地連地上物全部業經雙方就實地指明界址清楚移交受讓人無錯，出讓人保
      證此後絕無境界糾紛或權利瑕疵，．．．」，並經四鄰承租人證明系爭林地確
      係其所承作等語。惟查：再審原告曾於八十二年八月三十日投書再審被告機關
      ，其於陳情書之說明項陳明：「經陳溪泉之子陳振益指明界址，清楚移交予本
      人接管，．．．」；再審被告乙○○於八十七年四月八日前訴訟程序之第一審
      言詞辯論稱：「系爭土地是共業地，當時在六十年六月十九日我退伍前，這系
      爭地是我耕作的，陳溪泉是我姊夫，與我合作種水果，後我去當兵期間，他做
      地下錢莊，無法還錢被估走，我當兵回來發現原告作超過，我告訴他，他還說
      沒有，陳溪泉當時在跑路無法回來，不可能回來指界點交給原告，我當兵回來
      ，原告他已在系爭地上做了，陳溪泉現人已亡」等語，均足證明再審原告所稱
      ：「業經雙方就實地指明界址」等語，顯與事實不符。該項承租轉讓既依當事
      人雙方意思合致訂立，何須大費周章，除委任童翠蓮為全權代理人並兼連帶保
      證人外，更將當事人陳溪泉之子二人列為在場認諾同意人？豈非益愈凸顯是項
      交易之原讓與人陳溪泉並未出面，如何實地指明界址？至四鄰承租人之證言縱
      屬實，亦不足證明其就系爭林地即有合法承租權存在；僅係無權占有狀態存續
      中而已。
（八）復查，再審原告於六十年問辦理租權過戶時，再審被告係依法定作業程序，指
      派勘查員實地勘查，並依原承租人固有承作範圍及其地上林木作物種類繪製勘
      查表，該勘查表中土地地籍略圖既已明確標示租權轉讓標的林班地之範圍及面
      積，其面積與其後經台灣省政府地政處土地測量局測得之面積亦無甚杆格。乃
      再審原告不察，不惟否認原出租機關早經測量之面積，更指該林地面積僅係「
      目測」之大約面積，直謂其受讓租權範圍應包括整筆松子腳段四之五五地號林
      班地在內。然果如其言，則系爭林地不僅為再審被告乙○○受讓承租權部份；
      其最北面同段號部份之林地，再審原告何不併行主張係其受讓承租權之範圍，
      訴請確認租賃關係存在？另同案再審被告乙○○係於民國七十一年間自共同承
      租人童萬財、童文生、童美等三人受讓系爭林地承租權，再審被告機關已於前
      訴訟程序之歷審中陳明，並有轉讓書可資佐證，且其四人與陳溪泉各自承租之
      林地，早於四十餘年前即同時與放租機關訂有租地造林契約書。再審原告竟無
      視該契約之存在，仍一再誣指再審被告機關勾串同案再審被告乙○○，指使其
      串通其姊夫陳溪泉於七十一年間訂立系爭土地之「租權轉讓契約書」，並辦理
      系爭土地之租權過戶手續。其僅憑一己主觀臆測，亦無足資證明所謂不法意圖
      之相關證據，空言指摘，實不足取。
（九）按國有林地承租人任何資料之異動，相關簿冊之記載，自亦應隨之更正。惟此
      項更正，再審被告機關均係依據承租人書面資料，依法定程序查核審認，合乎
      規定者，始得據以更動，並收錄於租賃資料中；另如承租人住、居所變更，為
      免文件、資料無法送達，均聽由承租人通知，依便宜方式逕於租約加註或於帳
      冊中更新，俾免滋生困擾。凡此，均係再審被告依法令規定程序或基於便民考
      量，行之有年之作業方式。苟如再審原告指摘，再審被告係為圖謀不法勾串，
      私自變造資料以掩其弊，則再審被告何須自暴其短，將該「國有土地租金登記
      簿」舉為證據資料，蓋縱經提出不惟無法掩人耳目，更難脫偽造公文書之罪責
      。再審原告指摘再審被告機關變造是項資料，揆其用意，無非冀圖僥倖矇蔽，
      藉獲再審之機會而已。
（十）綜上所述，再審原告所提補充陳述，均不足證明其就系爭林地係受讓承租權範
      圍，其空言指摘確定判決有就足以影響判決之重要證物漏未斟酌，顯無法律上
      之理由。是以再審原告依民事訴訟法第四百九十六條及第四百九十七條規定提
      起再審之訴，自有未合等語。
三、證據：除援用原確定判決前歷審提出之證據外，並補提租地造林契約書、讓渡書
    、國有土地勘查表、度量衡換算表、陳情書、筆錄、租權轉讓合約書、林班圖（
    均影本）等件為證。
丙、再審被告乙○○方面：
一、聲明：求為判決如主文所示。
二、陳述：土地係伊之名下，亦是伊在耕作，伊自日據時期就在耕種，系爭土地係伊
    父親交給伊的，陳溪泉部分也是伊父親留下來的，系爭地是共業地，自六十年六
    月六日伊退伍後，再審原告即在耕種，伊等係依據讓渡書去登記。一開始Ａ部分
    都是伊在耕種，陳溪泉讓渡面積沒有那麼大，自被占用後就沒有耕種，對造目前
    也沒有耕作。
三、證據：援用原確定判決前歷審提出之證據。
丁、本院依職權調閱本院八十七年度上字第二八六號（含臺灣嘉義地方法院八十七年
    度訴字第二二號）民事歷審卷。
      理      由
一、本件再審原告主張：再審被告乙○○於七十二年九月二十五日，與再審被告國有
    財產局嘉義分處，就坐落嘉義縣民雄鄉○○○段一之一號，面積一點○○八二公
    頃林地所訂立之租約，其中如原確定判決附圖所示Ａ部分土地，再審被告乙○○
    並未耕作，再審被告乙○○勾串再審被告國有財產局嘉義分處之承辦人所為虛偽
    租賃契約，實有損害再審原告對於系爭土地之承租權，其雙方所訂立之租賃契約
    ，既為通謀虛偽意思表示，應屬當然無效；且再審原告係系爭土地之現耕農戶，
    再審被告間所訂立之租賃契約，亦因違反台灣省公有耕地放租辦法第八條之強制
    規定，而為無效；雖再審原告於前訴訟程序中，係援引民法第二百四十四條之規
    定，主張撤銷系租賃爭契約，惟法院仍應不受再審原告所主張法律見解之拘束，
    而應適用民法第八十七條第一項之規定，詎原確定判決逕認再審原告之撤銷訴權
    除斥期間已經過，不得行使撤銷詐害行為之權利，置再審原告所為：確認再審告
    等間之租賃關係不存在部分之更正聲明於不論，即屬違背上揭判例意旨，而有民
    事訴訟法第四百九十六條第一項第一款之再審理由；且再審被告國有財產局嘉義
    分處於前訴訟程序提出之讓渡書，僅載：「再審被告乙○○於七十一年間自訴外
    人童萬財、童文生、童美等三人受讓上開五筆林地之租賃權」，並未記載向陳溪
    泉受讓系爭如原確定判決附圖所示之Ａ部分林地之租賃權；又依國有土地租金登
    記簿之記載：再審被告乙○○反因多承租系爭土地而減少繳納之租金數額，原確
    定判決就上開足以影響判決之重要證物─讓渡書、土地租金登記簿之是否真正，
    均漏未審酌，自有再審理由等語。
二、再審被告國有財產局嘉義分處及再審被告乙○○則以：系爭國有林地確係再審被
    告乙○○承租，縱因該地遭再審原告占用致無法親自耕作，亦不得據此率認再審
    被告乙○○並未承租系爭林地及系爭租約係雙方通謀虛偽意思表示，而否認其效
    力，且再審被告乙○○自共同承租人童萬財等三人受讓之國有林地，其讓渡書載
    明標的物為：「民雄鄉○○○段四之五五號，竹林，面積０．四０三六甲全部」
    ，而非「四之五十六號」，至於再審被告乙○○原與訴外人童萬財等三人共同承
    租國有林地達十七筆，總面積達十二台甲餘，每期所應繳納之租金，均依林地等
    則按正產物每公頃年產量據以核算，其後再審被告乙○○將大部分林地讓與他人
    承租，其承租面積大幅減縮，致每期應繳納之租金金額自然相對大幅減少，又再
    審被告國有財產局嘉義分處所製作之國有土地租金登記簿，登載再審被告乙○○
    與訴外人童萬財等人共同承租期間之繳租紀錄，無一遺漏，再審原告空言主張再
    審被告間所訂租賃契約係雙方通謀虛偽意思表示，再審被告所提公文書係臨訟偽
    造者，業經原確定判決駁斥不採，原確定判決並無不適用法規及有重要證據漏未
    審酌之再審理由等情詞，資為抗辯。
三、本件再審原告主張台灣嘉義地方法院八十七年度訴字第二十二號、本院八十七年
    度上字第二八六號民事確定判決，有適用法規顯有錯誤及足以影響於判決之重要
    證物，漏未斟酌等再審理由者，固據其提出審理筆錄、位置圖、讓渡書、租賃契
    約書、租權轉讓合約書、國有土地租金登記簿（均影本）等件為證，惟為再審被
    告所否認，並以前揭各情詞置辯。
四、按民事訴訟法第四百九十六條第一項第一款所謂「適用法規顯有錯誤」者，係指
    確定判決所適用之法規顯然不合於法律規定，或與司法院現尚有效及大法官會議
    之解釋，或最高法院尚有效之判例顯然違反者而言，最高法院著有六十年台再字
    第一七０號判例可資參照；是以所謂「適用法規顯有錯誤」，不包括漏未斟酌證
    據及認定事實錯誤之情形在內（最高法院六十三年台上字第八八０號判例參照）
    ；又依民事訴訟法第四百九十六條第一項但書規定，當事人如已依上訴主張有關
    再審之事由或知其事由而不為主張，即不得對於確定之終局判決提起再審之訴聲
    明不服；本件再審原告主張台灣嘉義地方法院八十七年度訴字第二十二號、本院
    八十七年度上字第二八六號民事確定判決有適用法規顯有錯誤之再審事由，無非
    係以再審被告間於七十二年九月二十五日訂立之系爭租賃契約係雙方通謀虛偽意
    思表示，且再審被告乙○○自認並未於系爭土地上耕作，系爭租賃契約，亦違反
    台灣省公有耕地放租辦法第八條之強制規定，依法為當然無效，原確定判決置再
    審原告於前訴訟程序之第二審更正聲明不論，逕認再審原告之撤銷訴權之除斥期
    間已經過，不得行使撤銷詐害行為之權利者，乃適用法規顯然有錯誤云云；然查
    ：
（一）本件再審原告主張原確定判決有何適用法規顯有錯誤之再審事由，均與其在本
      院前審訴訟程序中提起上訴之理由相同，有其在本院前審訴訟程序中提出之【
      上訴理由狀】（參見本院八十七年度上字第二八六號卷第三十二頁至三十九頁
      ）、【民事辯論意旨狀】（同卷第一一四頁至一一八頁）可參。
（二）至於再審原告另主張再審被告間所訂立之系爭租賃契約因違反「臺灣省公有耕
      地放租辦法」第八條規定，租賃契約當然無效云云，然按臺灣省政府三十五年
      十二月三十一日公布之臺灣省公有耕地放租辦法（臺灣省政府於八十七年一月
      二十一日以八七府法四字第一四三０一二號令廢止）第八條係規定：零星土地
      放租與自為耕作之農民使用者，其放租順序為：（１）現耕農戶。（２）雇農
      。（３）佃農。（４）半自耕農。是現耕農戶僅係公有耕地放租之第一順序而
      已，並非唯一放租對象，益見上開已廢止之「臺灣省公有耕地放租辦法」第八
      條就放租順序之規定，並非強制規定者至明，苟有違反，自無民法第七十一條
      規定當然無效之適用至明。
（三）又按法律行為之當事人雙方通謀而為之虛偽意思表示，依民法第八十七條第一
      項規定，固屬無效。惟訴訟當事人援用民法第二百四十四條規定請將該契約撤
      銷，依民法第二百四十四條之規定，撤銷契約亦使契約自始無效。法院就其所
      主張起訴原因之事實判斷其法律上之效果，不受訴訟當事人所述法律上見解之
      拘束（最高法院七十八年度台上字第二一三一號判決意旨採之）；本件再審原
      告於前訴訟程序之原審法院固係聲明：「再審被告間就上開系爭土地之租賃契
      約行為應予撤銷」，其上訴後，則更正聲明為：「確認再審被告間就上開系爭
      土地所為之租賃關係不存在」，嗣第二審原確定判決則以再審原告無法證明再
      審被告有何詐害行為，且縱有詐害行為，其撤銷訴權之除斥期間亦已屆滿，再
      審原告不得訴請撤銷為由，駁回再審原告之第二審上訴，雖未於主文中諭知再
      審原告更正之聲明駁回，惟既於判決理由中載明再審原告不得訴請撤銷再審被
      告間之租賃契約，自係否定再審原告所為請求確認兩造間租賃權不存在之更正
      聲明之意，原第二審確定判決之主文中，諭知再審原告之「上訴駁回」，亦無
      適用法規顯有錯誤之可言。
    綜上所陳，本件再審原告主張原確定判決有何適用法規顯有錯誤之再審事由，與
    其在本院前審訴訟程序中提起上訴之理由相同，且原第一、二審之確定判決亦無
    適用法規顯有錯誤情事，再審原告空言主張原確定判決有何適用法規顯有錯誤云
    云，要無足採。
五、再按依民事訴訟法第四百六十六條不得上訴於第三審法院之事件，除同法第四百
    九十六條規定外，其經第二審確定之判決，如就足影響於判決之重要證物，漏未
    斟酌者，亦得提起再審之訴，固為民事訴訟法第四百九十七條所明定；惟所謂「
    重要證物漏未斟酌」，係指當事人在前訴訟程序已經提出，第二審確定判決漏未
    於判決理由中斟酌者而言；申言之，該項證物如經斟酌，原判決將不致為如此之
    論斷，若縱經斟酌亦不足影響原判決之內容，或原判決曾於理由中說明其為不必
    要之證據者，均與本條規定之要件不符，本件再審原告主張原確定判決有足影響
    於判決之重要證物，漏未斟酌之再審理由者，無非係以原確定判決未就再審被告
    於前訴訟程序中提出之讓渡書、及國有土地租金登記簿之是否真正為認定云云，
    惟查：原確定判決認定再審被告間就確定判決附圖所示Ａ部分確有租賃權存在，
    除據再審被告提出之租金收據外，並參酌再審被告國有財產局嘉義分處製作之系
    爭國有土地租金登記簿，益見確定判決業經斟酌系爭「國有土地租金登記簿」為
    真正且可採信，至於系爭「讓渡書」（台灣嘉義地方法院八十七年度訴字第二十
    二號卷第七十一頁、七十二頁）雖未記載再審被告乙○○自訴外人陳溪泉受讓系
    爭如如原確定判決附圖所示之Ａ部分林地之租賃權等語，然再審被告間就原確定
    判決附圖所示Ａ部分土地確有租賃關係存在，業經原確定判決參酌全辯論意旨而
    為認定確實，已如前述，是則不論該「讓渡書」是否為真正，均不足影響再審被
    告間就系爭土地確有租賃關係存在之事實，是縱經斟酌亦不足影響原判決之內容
    亦明。
六、綜上所述，本件再審原告主張原確定判決有適用法規顯有錯誤之再審事由，已經
    其在本院前審訴訟程序中提出主張，已難據以提起再審之訴聲明不服；原確定判
    決亦無民事訴訟法第四百九十六條第一項第一款所定之再審事由，至於再審原告
    於前訴訟程序提出之「讓渡書」縱經斟酌亦不足影響原判決之內容，且「國有土
    地租金登記簿」並已經原確定判決採認為真實，再審原告就此之主張亦與民事訴
    訟法第四百九十七條規定不符，再審被告抗辯原確定判決並無違誤，再審原告之
    主張並不符合民事訴訟法再審之規定等語，應可採信；從而，再審原告依民事訴
    訟法第四百九十六條第一項第一款、第四百九十七條規定，提起本件再審之訴，
    求為廢棄台灣嘉義地方法院八十七年度訴字第二二號及本院八十七年度上字第二
    八六號確定判決，洵非有據，要難准許，應予駁回。
七、本件事證已臻明確，兩造其餘之攻擊防禦方法，與判決之結果已不生影響，爰不
    另贅論，合予敘明。
八、據上論結，本件再審原告之訴為無理由，依民事訴訟法第七十八條，判決如主文
   。
中      華      民      國    八十九    年      七      月    二十五    日
                                    臺灣高等法院臺南分院民事第二庭
~B1審判長法官  吳    志    誠
~B2      法官  李    素    靖
~B3      法官  李    文    賢
右為正本係照原本作成。
不得上訴。
中      華      民      國    八十九    年      七      月    二十七    日
~B法院書記官  劉    清    洪


司法院資訊處製作；財團法人民間司法改革基金會備份。
